臺灣高等法院刑事判決
110年度上訴字第764號
上  訴  人  臺灣臺北地方檢察署檢察官
被      告  卓聖堯

                    籍設桃園市○○區○○街000號（桃國○                      ○○○○○○○○)

上列上訴人因被告違反毒品危害防制條例案件，不服臺灣臺北地
方法院109年度審訴字第1250號，中華民國109年10月30日第一審
判決（起訴案號：臺灣臺北地方檢察署109年度毒偵緝字第148號
），提起上訴，本院判決如下：
    主  文
上訴駁回。
    理  由
一、公訴意旨略以：被告甲○○基於施用第一級毒品及第二級毒品
    之犯意，於民國109年2月5日不詳時間，在臺北巿文山區某
    空屋內，以摻水注射方式，同時施用第一級毒品海洛因及第
    二級毒品甲基安非他命1次。嗣於109年2月7日凌晨3時許，
    被告駕車行經臺北巿信義區信義路5段時，因闖紅燈為警攔
    查，員警發現被告所駕車上有16綑電纜線，懷疑其竊盜而加
    以詢問，被告遂自承施用毒品，員警遂經其同意採尿送驗，
    結果呈安非他命、甲基安非他命、嗎啡及可待因陽性反應，
    始悉上情。因認被告涉犯毒品危害防制條例第10條第1項、
    第2項之施用第一級毒品、第二級毒品罪嫌等語。
二、原判決意旨略以：被告施用第一級毒品、第二級毒品行為，
    業據其於警詢時坦承不諱，並有臺北市政府警察局偵辦毒品
    案件尿液檢體委驗單（尿液檢體編號：140197）、台灣尖端
    先進生技醫藥股份有限公司濫用藥物檢驗報告（尿液檢體編
    號：140197）、台灣尖端先進生技醫藥股份有限公司濫用藥
    物檢驗報告（尿液檢體編號：140197）附卷可稽，堪認被告
    確有施用第一級毒品、第二級毒品之行為。然被告前於88年
    間因施用毒品案件，經臺灣士林地方法院（原判決誤載為臺
    灣士林地方檢察署）以88年度毒聲字第1341號裁定送觀察、
    勒戒，於88年10月1日因無繼續施用毒品傾向出所，經檢察
    官以88年度偵字第6907號為不起訴處分確定，又於89年間因
    施用毒品案件，經臺灣士林地方檢察署檢察官以89年度毒偵
    字第1047號起訴並聲請強制戒治，於90年5月23日停止戒治
    出所，所餘戒治期間付保護管束，提起公訴部分則經臺灣士
    林地方法院判處有期徒刑8月、1年，應執行有期徒刑1年6月
    ，經上訴後撤回確定，又於91年間因施用毒品案件，經臺灣
    士林地方檢察署檢察官以91年度毒偵字第308號起訴並聲請
    強制戒治，於91年8月3日強制戒治執行完畢出所，提起公訴
    部分，經臺灣士林地方法院以91年度訴字第191號判處有期
    徒刑1年、1年，應執行有期徒刑1年10月，上訴後由本院以9
    1年度上訴字第2442號撤銷改判處有期徒刑10月、8月，應執
    行有期徒刑1年4月確定，上開案件經本院以92年度聲字第42
    4號裁定應執行有期徒刑2年8月確定，於94年5月12日執行完
    畢出監等情，有本院被告前案紀錄表在卷可參。而被告本次
    再犯施用毒品行為（109年2月5日）距上次強制戒治釋放後
    已逾3年，且係於毒品危害防制條例109年7月15日修正施行
    前所犯，於修正施行後之109年7月28日偵查終結而於同年8
    月26日繫屬於原審法院，檢察官本應依毒品危害防制條例第
    35條之1第1款之規定，向原審法院聲請觀察、勒戒，卻逕行
    提起公訴，其起訴程式係屬違背規定，爰不經言詞辯論，逕
    為諭知不受理之判決等語。
三、駁回上訴之理由：
(一)檢察官上訴意旨略以：按毒品危害防制條例對於施用第一、
    二級毒品者，認其係具有「病患性犯人」之特質，採行觀察
    、勒戒或強制戒治以戒除其身癮之措施。犯同條例第10條之
    罪者，依同條例第20條、第23條第2項之規定，將其刑事處
    遇程序，區分為「初犯」及「5年內再犯」、「5年後再犯」
    。依其立法理由之說明：「初犯」始須經觀察、勒戒；經觀
    察、勒戒或強制戒治執行完畢釋放後，「5年內再犯」者，
    因其再犯率甚高，原實施之觀察、勒戒或強制戒治既已無法
    收其實效，應依法追訴。至於經觀察、勒戒或強制戒治執行
    完畢釋放後，「5年後再犯」者，前所實施之觀察、勒戒或
    強制戒治已足以遮斷其施用毒品之毒癮，為期自新及協助其
    斷除毒癮，仍適用「初犯」規定，先經觀察、勒戒或強制戒
    治之程序。於此，僅限於「初犯」及「5年後再犯」二種情
    形，始應先經觀察、勒戒或強制戒治程序。復按毒品危害防
    制條例第24條規定，本法第20條第1項及第23條第2項之程序
    ，於檢察官先依刑事訴訟法第253條之1第1項、第253條之2
    之規定，為附命完成戒癮治療之緩起訴處分時，或於少年法
    院（地方法院少年法庭）認以依少年事件處理法程序處理時
    ，不適用之。即對「初犯」及「5年後再犯」毒癮治療方式
    ，採行「觀察、勒戒」與「緩起訴之戒癮治療」並行之雙軌
    模式。而同條例第24條第2項並明定「前項緩起訴處分，經
    撤銷者，檢察官應依法追訴」，此所謂「依法追訴」，則應
    與同條例第23條第2項規定之「依法追訴」同其趣旨，始符
    立法目的。故有關施用毒品案件，經檢察官為附命完成戒癮
    治療之緩起訴處分時，既不適用毒品危害防制條例第20條第
    1項裁定命被告觀察、勒戒之規定，則嗣後該緩起訴處分經
    撤銷時，除該緩起訴係因違法或不當經再議程序，由上級檢
    察機關撤銷外，則應依偵查之結果，如足認有犯罪嫌疑者，
    應提起公訴或聲請簡易判決處刑，無再適用上開規定聲請法
    院裁定送觀察、勒戒之餘地，最高法院100年度台非字第51
    號判決、100年3月15日100年度第1次刑事庭會議決議意旨可
    資參照。再按被告行為後，毒品危害防制條例第20條第3項
    、第23條第2項於109年1月15日修正公布，且新增第35條之1
    過渡規定，並均於109年7月15日施行。依新法規定，觀察、
    勒戒或強制戒治執行完畢釋放後，「3年後再犯」施用毒品
    罪者，應適用觀察、勒戒及強制戒治之規定，「3年內再犯
    」施用毒品罪者，則應依法追訴；新法施行前犯施用毒品罪
    之審判中案件，於新法施行後，法院應依新法規定處理，倘
    係「3年後再犯」之案件，法院應依職權為觀察、勒戒或強
    制戒治之裁定。而新法所謂「3年後再犯」或「3年內再犯」
    ，是否僅限於二犯施用毒品罪者或兼含三犯以上之情形，修
    正說明確實並未明確予以說明，惟毒品危害防制條例係法務
    部之主管法規，依法務部檢察司就該條例之修法解釋稱該條
    例新修正第20條第3項，其修法意旨僅係將為觀察、勒戒或
    強制戒治執行完畢後釋放後，得再聲請觀察、勒戒或強制戒
    治之期間，由「5年後」改為「3年後」，其修法之立法理由
    並載明：「……如觀察、勒戒或強制戒治執行完畢釋放後，3
    年後始再有施用第一級、第二級毒品之行為者，足見其有戒
    除毒癮之可能，宜再採以觀察、勒戒方式戒除其身癮及以強
    制戒治方式戒除其心癮之措施……」已明確敘明該條適用之對
    象，限於3年後「始再」有施用第一、二級毒品行為者，從
    而過去實務見解認為如第三次犯雖距第一次犯之觀察、勒戒
    或強制戒治執行完畢釋放後3年，然因釋放後3年內已有二犯
    ，非「3年後始再有施用」(非釋放後第一次犯，不符「始再
    」有施用第一、二級毒品行為之定義)，即無再行觀察、勒
    戒或強制戒治之適用，即應提起公訴(或聲請簡易判決處刑)
    或給予緩起訴處分，核與修法後之立法理由相符，亦即修正
    後觀察，勒戒或強制戒治適用時機，應係於「初犯」及「3
    年後第2次犯」，或「距前犯判決執行完畢釋放後超過3年」
    之第3犯（含以上）者，始有其適用。從而，倘被告於5年內
    已再犯，經依法追訴處罰，縱其第3次（或第3次以上）再度
    施用毒品之時間，在初犯或前次再犯經觀察、勒戒或強制戒
    治執行完畢釋放5年以後，已不合於「5年後再犯」之規定，
    且因已於「5年內犯」，顯見其再犯率甚高，原實施觀察、
    勒戒或強制戒治，已無法收其實效，即應依該條例第10條處
    罰，此為109年7月15日新修施行之毒品危害防制條例修正前
    之實務上就3犯以上之施用毒品者是否再送觀察、勒戒及強
    制戒治之見解。修正後該條例第20條第3項、第23條第2項係
    將觀察、勒戒或強制戒治執行完畢釋放後，「5年內再犯」
    同法第10條之罪者，毋須再先送觀察、勒戒，應即依法追訴
    或裁定交付審理規定，修正為「3年內再犯」，其他要件則
    相同。若有被告於經觀察、勒戒或強制戒治程 序執行完畢
    釋放後，於3年內已再犯，並經依法追訴處罰，則依相同之
    法理及邏輯，其第3次（或第3次以上）再度犯該條例第10條
    之施用毒品罪，縱其第3次（或第3次以上）再度施用毒品之
    時間，在初犯或前次再犯經觀察、勒戒或強制戒治執行完畢
    釋放3年以後，已不合於「3年後再犯」之規定，即應依該條
    例第10條處罰。查被告前於88年間因施用毒品案件，經臺灣
    士林地方法院以88年度毒聲字第1341號裁定觀察、勒戒，因
    認無繼續施用毒品傾向，於88年10月1日釋放出所，其於上
    揭觀察、勒戒執行完畢之5年內即89年、91年間再因施用毒
    品案件，經法院裁定強制戒治及判刑確定，從而，被告前於
    舊法時期已於觀察、勒戒執行完畢之5年內再犯第2次施用毒
    品案件，縱被告於本件施用毒品之時間為109年2月5日（上
    訴書誤載為5月5日），距被告觀察、勒戒執行完畢執放出所
    已逾3年，揆諸前揭說明，本案被告施用毒品之行為即應依
    法訴追，原審判決逕為不受理判決，適用法律容有違誤，爰
    請求撤銷原判決，更為適當合法之判決。
(二)按起訴之程式違背規定者，應諭知不受理之判決，並得不經
    言詞辯論為之，刑事訴訟法第303條第1款、第307條分別定
    有明文。又施用第一級毒品及第二級毒品均為犯罪行為，毒
    品危害防制條例第10條第1項、第2項設有處罰規定，故施用
    第二級毒品者，本應科以刑罰。惟毒品危害防制條例於87年
    修訂施行後，肯認施用毒品者具有「病患性犯人」之特質，
    並基於刑事政策，對合於一定條件之施用者，依同條例第20
    條之規定，施以觀察、勒戒及強制戒治之保安處分，嗣於97
    年4月30日修正公布第24條，同年10月30日施行後，對於犯
    施用第一、二級毒品罪者，進入司法程序之戒癮治療方式，
    係採取第20條第1項、第2項規定「觀察、勒戒或強制戒治」
    及第24條第1項所定「附命完成戒癮治療之緩起訴處分」等
    雙軌治療模式。而本次於109年7月15日修正施行之毒品危害
    防制條例第20條第3項及第23條第2項，雖僅將原條文之再犯
    期間由「5年」改為「3年」，惟鑑於將施用毒品者監禁於監
    獄內，僅能短期間防止其接觸毒品，因慣用毒品產生之「心
    癮」根本無法根除，並慮及毒品危害防制條例施行多年累積
    之戒毒經驗及實效，暨逐步擴充之醫療、戒癮機構、專業人
    力、社區支援系統等資源，尤以本次毒品危害防制條例第24
    條修正，擴大檢察官對施用毒品者附條件緩起訴處分之範圍
    ，使其能視個案具體情形給予適當多元社區處遇。是本次修
    正後對於施用毒品者之思維，自應與時俱進，擺脫以往側重
    於「犯人」身分之處罰，著重其為「病患」之特質，並以「
    治療」疾病為出發點，重新評價前揭所謂「3年後再犯」之
    意義。因此，上述所謂「3年後再犯」，只要本次再犯（不
    論修正施行前、後）距最近1次觀察、勒戒或強制戒治執行
    完畢釋放，已逾3年者，即該當之，不因其間有無犯第10條
    之罪經起訴、判刑或執行而受影響，應由檢察官循上開雙軌
    治療模式，為合義務之裁量處置（最高法院109年度台上大
    字第3826號裁定、109年度台上字第3826號刑事判決意旨參
    照）。
(三)又按依增訂之毒品危害防制條例第35條之1第1款規定，於10
    8年12月17日修正之條文施行前犯第10條之罪之案件，於修
    正施行後，偵查中之案件，由檢察官依修正後規定處理；審
    判中之案件，由法院或少年法院依修正後規定處理；依修正
    後規定應為不起訴處分或不付審理之裁定者，法院或少年法
    院應為免刑之判決或不付審理之裁定。因此，依109年7月15
    日修正施行之毒品危害防制條例規定應行觀察、勒戒之施用
    毒品者，若其施用毒品之行為時間在109年7月15日以前，於
    109年7月15日之後尚未經起訴或聲請簡易判決處刑而繫屬於
    法院，即應由尚在偵查中之承辦檢察官依修正後之規定處理
    ，並非逕予起訴或聲請簡易判決處刑；若仍予以起訴或聲請
    簡易判決處刑，即屬「起訴之程序違背規定」，依刑事訴訟
    法第303條第1款，法院即應為公訴不受理之諭知。
(四)經查：
　⒈被告有於公訴意旨所述時、地施用第一級毒品海洛因及第二
    級毒品甲基安非他命行為等情，業據其於警詢、偵訊時供承
    不諱（見毒偵卷第10頁、毒偵緝卷第96頁），且其為警查獲
    時所採集之尿液檢體，經送檢驗結果呈海洛因之代謝物嗎啡
    、甲基安非他命陽性反應等情，並有臺北市政府警察局偵辦
    毒品案件尿液檢體委驗單、台灣尖端先進生技醫藥股份有限
    公司109年2月25日濫用藥物檢驗報告各1紙在卷可憑（見毒
    偵卷第127、129頁），堪認被告自白核與事實相符，足認被
    告確於有於上揭時、地施用第一級毒品及第二級毒品之行為
    。
　⒉本案被告前於①88年間因施用毒品案件，經臺灣士林地方法院
    以88年度毒聲字第1341號裁定送勒戒處所觀察、勒戒，因認
    無繼續施用毒品傾向，經臺灣士林地方檢察署檢察官於88年
    9月27日以88年度少連偵字第78號、88年度偵字第6907號為
    不起訴處分確定，並於88年10月1日釋放出所；②復於89年間
    因施用毒品案件，經臺灣士林地方檢察署檢察官聲請強制戒
    治並提起公訴，由臺灣士林地方法院以89年度毒聲字第857
    號裁定令入戒治處所施以強制戒治，於90年5月23日停止戒
    治出所，所餘戒治期間付保護管束，起訴部分則經同法院以
    89年度易字第634號判處有期徒刑8月、1年，應執行有期徒
    刑1年6月，上訴後撤回確定；③又於91年間因施用毒品案件
    ，經臺灣士林地方檢察署檢察官聲請強制戒治並提起公訴，
    戒治部分於91年8月2日強制戒治執行完畢（翌日出所），起
    訴部分則經臺灣士林地方法院以91年度訴字第191號判處有
    期徒刑1年、1年，應執行有期徒刑1年10月，上訴後由本院
    以91年度上訴字第2442號撤銷原判決，改判處有期徒刑10月
    、8月，應執行有期徒刑1年4月確定，與前開②案經本院以92
    年度聲字第424號裁定應執行有期徒刑2年8月確定，於94年5
    月12日執行完畢出監，此後被告所涉各該施用毒品犯行，固
    經起訴判刑或執行，然均未再受觀察、勒戒或強制戒治處分
    等情等情，有本院被告前案紀錄表、本院在監在押全國紀錄
    表、上開裁定等件在卷可憑。本案被告被訴於「109年2月5
    日」施用第一級毒品海洛因、第二級毒品甲基安非他命之犯
    行，距其最近一次犯施用毒品罪經依法強制戒治執行完畢之
    「91年8月2日」，期間已逾3年，揆諸前揭說明，本案應依
    修正後之毒品危害防制條例第20條第3項、現行毒品危害防
    制條例第24條等規定，重啟處遇程序；且本案係於109年8月
    26日始繫屬於原審法院，有臺灣臺北地方檢察署109年8月26
    日北檢欽君109毒偵緝148字第1099067918號函及其上原審收
    文章戳在卷可查（見原審卷第7頁），是本案依增訂之毒品
    危害防制條例第35條之1第1項，應由檢察官依修正後規定處
    理，即依修正後毒品危害防制條例第20條第1項、第3項規定
    向法院聲請裁定觀察勒戒或依同條例第24條為附命戒癮治療
    緩起訴處分，檢察官逕行提起公訴，起訴程序即屬違背規定
    ，且無從補正；原審法院因而依據刑事訴訟法第303條第1款
    、第307條規定，不經言詞辯論，諭知本件公訴不受理，於
    法並無違誤。上訴意旨未能體察此次寬厚刑事政策之變革，
    仍執前詞指摘原判決不當，要與前揭法律規定不符，難認有
    據，其上訴核無理由，應予駁回，且不經言詞辯論為之。
據上論斷，應依刑事訴訟法第368條、第372條，判決如主文。
中　　華　　民　　國　　110 　年　　3 　　月　　18　　日
　              　刑事第十八庭  審判長法　官  何俏美
                                      法　官  黃紹紘
                                      法　官  陳海寧
以上正本證明與原本無異。
如不服本判決，應於收受送達後20日內向本院提出上訴書狀，其
未敘述上訴之理由者並得於提起上訴後20日內向本院補提理由書
（均須按他造當事人之人數附繕本）「切勿逕送上級法院」。
                                      書記官  謝文傑
中　　華　　民　　國　　110 　年　　3 　　月　　19　　日